【裁判字號】    96,訴,1661
【裁判日期】    971209
【裁判案由】    分割共有物
【裁判全文】
臺灣臺南地方法院民事判決              96年度訴字第1661號
原      告  丙○○
訴訟代理人  江信賢律師
            蔡麗珠律師
            曾靖雯律師
            熊家興律師
被      告  戊○○劉容志之承.
            己○○劉容志之承.
            庚○○劉容志之承.
            辛○○劉容志之承.
兼  上四人
共      同
法定代理人  癸○○劉容志之承.
被      告  甲○○
訴訟代理人  乙○○
上列當事人間請求分割共有物事件，經本院於民國97年11月26日
言詞辯論終結，判決如下：
    主      文
被告癸○○、戊○○、己○○、庚○○、辛○○應就其被繼承人
劉容志所遺坐落臺南縣官田鄉○○段二一六之七地號、地目旱、
面積三九六０平方公尺土地，應有部分三九六０分之一二二六，
辦理繼承登記。
兩造共有坐落臺南縣官田鄉○○段二一六之七地號、地目旱、面
積三九六０平方公尺之土地，准予分割如附圖壹所示：編號Ａ部
分面積一二二六平方公尺，分歸被告癸○○、戊○○、己○○、
庚○○、辛○○共同取得並保持公同共有；編號Ｂ部分面積一三
六七平方公尺，分歸原告取得；編號Ｃ部分面積一三六七平方公
尺，分歸被告甲○○取得。
訴訟費用新臺幣壹萬仟肆佰陸拾伍元，由被告癸○○、戊○○
、己○○、庚○○、辛○○連帶負擔新臺幣肆仟壹佰陸拾玖元，
由被告甲○○負擔新臺幣肆仟陸佰肆拾捌元，其餘新臺幣肆仟陸
佰肆拾捌元由原告負擔。
    事實及理由
一、程序部分：
  (一)按當事人死亡者，訴訟程序在有繼承人、遺產管理人或其他
    依法令應續行訴訟之人承受其訴訟以前當然停止。第168條
    至第172條及前條所定之承受訴訟人，於得為承受時，應即
    為承受之聲明。他造當事人，亦得聲明承受訴訟。民事訴訟
    法第168條、第175條分別定有明文。查原告於民國96年10月
    8日起訴後，被告劉容志業於97年7月7日死亡，其繼承人包
    含癸○○、戊○○、己○○、庚○○、辛○○5人，有繼承
    系統表、戶籍謄本在卷可稽（本院卷第149至154頁），並經
    本院依職權查明並無被告劉容志之繼承人聲明拋棄繼承或限
    定繼承之事件無誤，有本院民事紀錄科97年10月23日查詢表
    附卷足憑（本院卷第181頁）。原告依民事訴訟法第175條第
    2項規定，提出書狀聲明由被告劉容志之繼承人癸○○、戊○○、己○○、庚○○、辛○○5人承受本件訴訟（本院卷
    第146至148頁），核與上開規定相符，應予准許。
  (二)被告癸○○、戊○○、己○○、庚○○、辛○○雖於97年9
    月23日具狀陳稱：被告劉容志屍骨未寒，死亡不過月餘，原
    告在渠等是否拋棄繼承尚未可知之際，即迫不及待聲明由渠
    等承受訴訟，實令人心寒，請求依民事訴訟法第173條規定
    裁定停止訴訟程序云云。惟民事訴訟法第175條第2項並未規
    定須於繼承人是否拋棄繼承之狀態確定後始得依該條規定聲
    明承受訴訟，前述5人既不依民事訴訟法第175條第1項規定
    聲明承受訴訟，則原告依民事訴訟法第175條第2項規定聲明
    由前述5人承受訴訟，乃屬於法有據。況被告劉容志於97年7
    月7日死亡後，前述5人並未於民法第1174條所定之3個月內
    為拋棄繼承，業經本院依職權於97年10月23日查明無誤，有
    前述查詢表可參（本院卷第181頁），被告劉容志於生前尚
    曾委任胞兄壬○○為訴訟代理人到庭，經該訴訟代理人明示
    同意分割並提出分割方案，且本件相關證據均已調查完畢，
    原告及被告甲○○均於本院97年9月24日準備程序表示：前
    述5人既無意願協議分割，請求判決分割等語（本院卷第174
    頁），而本件於96年10月8日起訴後歷時甚久，為避免訴訟
    程序延滯而影響全體共有人之利益，自無裁定停止訴訟程序
    之必要。
  (三)次按民事訴訟法第73條所稱之訴訟代理權不因本人之法定代
    理有變更而消滅者，係指新法定代理人尚未依法承受其訴訟
    以前而言，此時訴訟程序固不因之而當然停止，該訴訟代理
    人自仍得本於訴訟代理權繼續代理訴訟。惟若新法定代理人
    已依法承受訴訟時，該訴訟代理人之原訴訟代理權即當然歸
    於消滅，此觀該條及同法第170條、第173條規定自明（最高
    法院92年度臺抗字第396號裁定意旨參照）。是以，被告劉
    容志於生前雖曾委任壬○○為訴訟代理人，然於被告癸○○
    、戊○○、己○○、庚○○、辛○○承受訴訟後，壬○○之
    原訴訟代理權即當然歸於消滅。
  (四)又被告癸○○、戊○○、己○○、庚○○、辛○○、甲○○
    均經合法通知，均未於最後言詞辯論期日到場，核無民事訴
    訟法第386條各款所列情形，爰依原告聲請，由其一造辯論
    而為判決。
二、原告起訴主張：
  (一)坐落臺南縣官田鄉○○段216之7地號、地目旱、面積3,960
    平方公尺之土地（下稱系爭土地），為原告與被告劉容志、
    甲○○分別共有，原告之應有部分為3960分之1367，被告劉
    容志之應有部分為3960分之1226，被告甲○○之應有部分為
    3960分之1367。被告劉容志於97年7月7日死亡，其應有部分
    由其妻癸○○、子女戊○○、己○○、庚○○、辛○○共5
    人繼承，惟迄今尚未辦理繼承登記。
  (二)由72年8月1日修正之農業發展條例第3條第11款規定：「耕
    地：指農業用地中依區域計畫法編定之農牧用地，或依都市
    計畫法編為農業區、保護區之田、旱地目土地，或依土地法
    編定之農業用地，或未依法編定而土地登記簿所記載田、旱
    地目之土地。」與92年2月7日修正（即現行）之農業發展條
    例第3條第11款規定：「耕地：指依區域計畫法劃定為特定
    農業區、一般農業區、山坡地保育區及森林區之農牧用地。
    」相互對照可知，都市計畫區範圍內編定為農業區之土地，
    已非屬現行農業發展條例所定之「耕地」，且其分割亦不受
    農業發展條例第16條所定耕地不得分割之限制規定。依系爭
    土地之使用分區證明書所載，系爭土地之使用分區已依67年
    4月15日發布之官田都市計畫而編定為農業區，是依上開說
    明，系爭土地並非農業發展條例所定之耕地，其分割當不受
    農業發展條例第16條所定耕地不得分割之限制規定。
  (三)按各共有人，得隨時請求分割共有物。共有物之分割，依共
    有人協議之方法行之。分割之方法，不能協議決定者，法院
    得因任何共有人之聲請，以原物分配於各共有人。民法第82
    3條第1項、第824條第1項、第2項第1款分別定有明文。被告
    劉容志於97年4月3日答辯狀中抗辯：伊出售系爭土地與原告
    時曾約定不得分割云云，並非事實，其應負舉證責任。系爭
    土地既無不能分割之情事，共有人間又無不能分割之特約，
    是依上開規定，原告自得訴請以判決分割系爭土地。
  (四)並聲明：
    1.被告癸○○、戊○○、己○○、庚○○、辛○○應就其被
      繼承人劉容志所遺坐落臺南縣官田鄉○○段216之7地號、
      面積3,960平方公尺、應有部分3960分之1226之土地，辦
      理繼承登記。
    2.兩造共有坐落臺南縣官田鄉○○段216之7地號、面積3,
      960平方公尺之土地，准予分割為如附圖壹（即臺南縣麻
      豆地政事務所96年11月12日複丈成果圖）所示：編號Ａ部
      分面積1,226平方公尺，分歸被告癸○○、戊○○、己○○、庚○○、辛○○公同共有；編號Ｂ部分面積1,367平
      方公尺，分歸原告取得；編號Ｃ部分面積1,367平方公尺
      ，分歸被告甲○○取得。
三、被告之抗辯及聲明：
  (一)被告癸○○、戊○○、己○○、庚○○、辛○○之部分：
    (1)被告劉容志於生前曾提出書狀陳稱：按每宗耕地分割後，
      每人所有面積未達0.25公頃者，不得分割，農業發展條例
      第16條第1項定有明文。系爭土地面積僅0.3960公頃，伊
      之應有部分為3960分之1226，於分割後面積僅0.1226公頃
      ，原告及被告甲○○於分割後面積亦分別僅0.1367公頃，
      依前述規定，自屬不得分割之土地。原告提出之官田鄉公
      所都市計畫土地使用分區證明書係96年6月29日核發，該
      證明書有效期間僅8個月，應再另向系爭土地之都市計畫
      主管機關查詢系爭土地使用分區是否有變更。又系爭土地
      原係伊單獨所有，伊於95年間出售應有部分與原告時，曾
      言明為保持系爭土地完整俾利將來增值，共有人即原告不
      得要求分割，既有不分割之特別約定，原告自不得請求分
      割等語。被告劉容志嗣又委任壬○○為訴訟代理人到庭改
      稱：同意分割，請求依96年11月12日麻豆地政事務所複丈
      成果圖所載內容分割等語（本院卷第69頁）。
    (2)被告癸○○、戊○○、己○○、庚○○、辛○○均未到庭
      ，惟曾提出書狀陳稱：原告及被告甲○○均係向劉容志共
      同投資系爭土地，兩造曾默示約定不分割並共享土地增值
      ，若分割開來，系爭土地之完整性即破壞殆盡而毫無價值
      可言等語。
  (二)被告甲○○之部分：
    被告甲○○未曾提出書狀，惟曾委任訴訟代理人到庭陳稱：
    同意分割，對原告提出之分割方案沒有意見等語。
四、得心證之理由：
  (一)按法院裁判分割共有物，性質上為共有人間應有部分之交換
    ，自屬處分行為，以各共有人之處分權存在為前提，故提起
    分割共有物之訴，參與分割之當事人以全體共有人為限，而
    各共有人之應有部分應以土地登記簿上所記載者為準。倘共
    有人中有於分割前死亡者，其繼承人因繼承，固於登記前已
    取得不動產物權，惟非經登記不得處分其物權，則在辦畢繼
    承登記前，其繼承人仍不得以共有人身分參與共有物之分割
    ，但為求訴訟經濟起見，可許原告就請求繼承登記及分割共
    有物之訴合併提起，即以一訴請求該死亡之共有人之繼承人
    辦理繼承登記，並請求該繼承人於辦理繼承登記後，與原告
    及其餘共有人分割共有之不動產（最高法院69年臺上字第10
    12號判例、88年度臺上字第1138號、89年度臺上字第1842號
    、91年度臺上字第832號判決意旨及最高法院70年度第2次民
    事庭會議決議分別參照）。查原告主張系爭土地乃原告與被
    告劉容志、甲○○分別共有，原告之應有部分為3960分之13
    67，被告劉容志之應有部分為3960分之1226，被告甲○○之
    應有部分為3960分之1367等情，業據原告提出系爭土地之土
    地登記謄本、地籍圖謄本為證，且為兩造所不爭，此部分之
    事實堪信為真正。又被告劉容志於97年7月7日死亡，被告癸○○、戊○○、己○○、庚○○、辛○○5人為其全部繼承
    人，業據原告提出劉容志之繼承系統表及前述5人之戶籍謄
    本為憑，且前述5人均尚未辦理繼承登記，亦有原告提出之
    土地登記謄本可佐，則原告請求被告癸○○、戊○○、己○○、庚○○、辛○○應就被繼承人劉容志所遺系爭土地應有
    部分3960分之1226辦理繼承登記，為有理由，應予准許，爰
    判決如主文第1項所示。
  (二)次按各共有人除共有物之使用目的不能分割或契約訂有不分
    割之期限者外，得隨時請求分割共有物；共有物之分割，依
    共有人協議之方法行之，分割之方法，不能協議決定者，法
    院得因任何共有人之聲請，命為下列之分配：一以原物分配
    於各共有人。二變賣共有物，以價金分配於各共有人。民法
    第823條第1項、第824條第2項分別定有明文。本件原告起訴
    請求以判決分割系爭共有物，本院自應審酌下述各節：
    (1)按耕地乃指依區域計畫法劃定為特定農業區、一般農業區
      、山坡地保育區及森林區之農牧用地，農業發展條例第3
      條第11款規定甚明，此由該條文修正理由亦可知悉。是如
      依都市計畫法劃定為農業區之土地，即非屬農業發展條例
      所指之耕地，而屬耕地以外之農業用地。查系爭土地乃依
      官田都市計畫編定之農業區，業據原告提出臺南縣官田鄉
      公所都市計畫土地使用分區證明書為證（96年度營調字第
      96號卷第12頁），本院另依職權函詢結果，系爭土地確屬
      都市計畫土地之農業區，有臺南縣官田鄉公所97年4月21
      日函文在卷可稽（本院卷第64頁），堪認系爭土地係依都
      市計畫編定為農業區之土地無誤。稽此可知，系爭土地既
      非農業發展條例所指之耕地，自不受農業發展條例第16條
      第1項前段所定「分割後每人所有面積未達0.25公頃者，
      不得分割」之限制。
    (2)被告癸○○、戊○○、己○○、庚○○、辛○○雖抗辯：
      兩造就系爭土地曾默示約定不分割云云。然而，渠等並未
      就此提出任何證據以實其說，況且，被告劉容志於生前委
      任壬○○為訴訟代理人到庭時，復未提出任何關於共有人
      間曾約定不分割之證據，而原告提出之不動產買賣合約書
      （即原告向被告劉容志購買系爭土地之部分所簽訂之買賣
      契約，本院卷第75頁）中，亦無約定不分割之記載，壬○○並陳稱：當時的確有這份契約，是我跟我弟弟（即劉容
      志）簽的沒錯，後來去辦土地登記時還有另1份契約書，
      該份契約書也沒有記載不要分割之協議（本院卷第69頁）
      ，隨後並明示同意分割，且主張依96年11月12日麻豆地政
      事務所土地複丈成果圖（即附圖壹）記載之內容分割（本
      院卷第69頁）。本院另依職權調取原告、被告甲○○於95
      年7月28日以買賣為原因辦理所有權移轉登記之相關資料
      核閱結果，亦查無任何約定不分割之記載，有臺南縣麻豆
      地政事務所97年5月14日所登記字第0970003747號函文暨
      土地登記申請書、土地買賣所有權移轉契約書等書面資料
      附卷可參（本院卷第88至105頁），堪認兩造共有人間確
      實並無不分割之約定存在。
    (3)原告另主張兩造迄今無法達成協議分割等情，業據原告陳
      明在卷，本院曾於97年9月24日準備程序開庭前在開庭通
      知上註明「本次庭期若兩造當事人均親自到庭或委由訴訟
      代理人到庭，且分割方案相同，即可當庭成立和解」，然
      被告癸○○、戊○○、己○○、庚○○、辛○○均未到庭
      ，甚至於97年9月25日具狀表示若分割將破壞土地完整性
      且請求裁定停止訴訟程序云云，足徵原告所述兩造無法協
      議分割等情屬實。是原告依上揭規定請求以判決分割系爭
      土地，於法自無不合，應予准許。
  (三)再按共有物之分割，應由法院依民法第824條命為適當之分
    配，不受當事人主張之拘束；又分割共有物時，法院應參酌
    當事人之聲明、共有物之性質、經濟效用及全體共有人之利
    益等因素，公平為之。經查，本院先後於96年10月9日、97
    年2月18日至現場勘驗結果：系爭土地為東北、西南走向長
    條形之地形，土地上遍佈竹木及芒果樹。系爭土地上有2棟
    磚造鐵皮屋，其中1棟位於東北處，另1棟位於中段，中段尚
    有已開闢之水泥道路橫越。該2棟磚造鐵皮屋之門板及窗戶
    均遭拆除，站在屋外均可直接透視屋內狀況，屋內地板均甚
    為髒亂，顯示早已無人居住。系爭土地西北側、南側亦有道
    路。原告之父楊傑翔在場陳稱：原告於購買系爭土地之中段
    部分時已一併購得該部分土地上之竹木及果樹，且亦一併購
    得位於中段處之鐵皮屋，至於東北處之鐵皮屋仍為劉容志所
    有。有勘驗筆錄及現場照片在卷可參（96年度營調字第96號
    第35至40頁、本院卷第35至38頁、第108至116頁）。原告雖
    曾一度擔憂若依附圖壹所示之方案分割（即被告劉容志取得
    東北處Ａ部分，原告取得中段處Ｂ部分，被告甲○○取得西
    南處Ｃ部分），將導致伊分得之土地成為袋地，然證人即麻
    豆地政事務所測量員丁○○已到庭具結證稱：97年2月18日
    麻豆地政事務所複丈成果圖（即附圖貳）是我繪製的。圖面
    上丙、丁都是道路，丙、丁下方兩條斜斜平行線中間圍成的
    部分也是道路，在卷內第116頁上方照片就是前述兩條斜斜
    平行線中間圍成的道路，該道路上的確有鋪設柏油。以96年
    11月12日麻豆地政事務所複丈成果圖（即附圖壹）與97年2
    月18日麻豆地政事務所複丈成果圖（即附圖貳）比對，兩條
    斜斜平行線中間圍成的道路有大部分都落在Ａ部分，有一小
    部分落在Ｂ的位置等語（本院卷第128至129頁），堪認若依
    附圖壹之方式分割，Ａ、Ｂ、Ｃ各部分均各有道路可供對外
    通行，並無成為袋地之情事。又系爭土地西側即臺南縣官田
    鄉○○段216之62地號土地為原告及被告甲○○2人共有，亦
    有臺南縣麻豆地政事務所97年5月12日所登記字第097000366
    5號函文所附土地登記謄本在卷可佐（本院卷第83至84頁）
    。本院審酌系爭土地之地形為東北、西南走向長條形之地形
    ，土地上遍佈竹木及芒果樹，於西北側、中段、南側均各有
    道路可對外通行，西側之216之62地號土地乃原告與被告甲○○共有，及系爭土地使用現況、各共有人意願暨其未來發
    展性等一切情狀，認原告主張如附圖壹所示之分割方法，足
    以使各共有人分得之部分均能作合乎經濟效益之使用，堪予
    採納。爰依民法第824條第2項第1款之規定，將兩造所共有
    之系爭土地，判決分割如主文第2項所示。
五、按法院為終局判決時，應依職權為訴訟費用之裁判，民事訴
    訟法第87條第1項定有明文，參酌同法第91條第1項規定法院
    未於訴訟費用之裁判確定其費用額者，第一審受訴法院於該
    裁判有執行力後，應依聲請以裁定確定之立法意旨，本院應
    於本件判決時，一併確定兩造應負擔之訴訟費用額。查本件
    訴訟標的價額業經核定為新臺幣（下同）710,840元，應徵
    收第一審裁判費7,820元，加計土地分割複丈費5,645元（前
    開費用均由原告預繳）後，核其訴訟費用確定為13,465元。
    又本件雖准原告之請求而分割系爭土地，然分割方法係本院
    考量全體共有人之利益後依職權所為之決定，原告既為共有
    人之一，亦同受其利，若全由敗訴當事人負擔訴訟費用，顯
    失公平，爰審酌各共有人之應有部分比例，依民事訴訟法第
    80條之1規定，命勝訴之原告亦負擔部分之訴訟費用，併予
    確定如主文第3項所示。
六、據上論結，本件原告之訴為有理由，依民事訴訟法第385條
    第1項前段、第87條第1項、第80條之1、第78條、第85條第
    2項，判決如主文。
中    華    民    國    97    年    12    月    9     日
                  民事第一庭  審判長法官  楊清安
                                    法官  曾鴻銘
                                    法官  張婷妮
以上正本係照原本作成。
如對本判決上訴，須於判決送達後20日內向本院提出上訴狀（應
附繕本）。
中    華    民    國    97    年    12    月    9     日
                              書  記  官  楊建新


司法院資訊處製作；財團法人民間司法改革基金會備份。
